【裁判字號】    89,判,2479
【裁判日期】    890803
【裁判案由】    有關稅捐事務
【裁判全文】
最  高  行  政  法  院  判  決                  八十九年度判字第二四七九號
    原      告  乙○○○
                甲 ○ ○
    訴訟代理人  許 士 宦  律師
                沈 政 雄  律師
    被      告  財政部臺灣省北區國稅局
    代  表  人  林 吉 昌
右當事人間因有關稅捐事務事件，原告不服行政院中華民國八十七年十一月七日台八
七訴字第五四九九四號再訴願決定，提起行政訴訟。本院判決如左︰
    主  文
原告之訴駁回。
訴訟費用由原告負擔。
    事  實
緣原告之被繼承人郭添雨於民國八十年九月二十四日死亡，由原告等與其他繼承人共
同繼承並辦理遺產稅申報，經被告核定遺產總額為新台幣（下同）一○九、九三一、
一七五元，淨額為一○一、八七六、九○九元，應納遺產稅額四一、五六三、三九二
元，原告等不服申請復查，未准變更，經向財政部訴願結果亦遭駁回，訴經行政院再
訴願決定將原決定及原處分均撤銷，由被告另為處分。被告重核結果，准予追減遺產
總額三一○、九一五元，變更遺產總額為一○九、六二○、二四二元，淨額為一○一
、五六五、九九四元，應納遺產稅額四一、四○一、九一五元（因含自動補報利息一
九九元，嗣於八十七年十一月二十七日由原處分機關追減遺產總額二、八○○元，並
退還本稅一、四五六元利息一二七元），並依行為時稅捐稽徵法第三十八條第三項規
定，計算自該稅款原應繳納期間屆滿之次日（八十三年五月十六日）起至填發補繳稅
款通知書之日（即八十六年三月三日）止，按補繳稅額依原應繳納稅款期間屆滿之次
日郵政儲金匯業局之一年期定期存款利率（百分之七‧四），按日加計利息八、五七
八、四七六元。原告就行政救濟加計利息部分，申請復查決定，未准變更，提起訴願
、再訴願，遞遭決定駁回，遂提起行政訴訟。茲摘兩造訴辯意旨如次：
原告起訴意旨略謂︰一、據財政部臺灣省北區國稅局瑞芳稽徵所最近八十七年十一月
二十七日北區國稅瑞芳汐審第八七○一八○一七號函遺產總額應更正為一○九、六一
七、四四二元，遺產淨額應更正為一○一、五六三、一九四元，並退還本稅一、四五
六元，準此，被告重核結果之應納稅額應依前函更正為四一、四○○、四五九元，故
被告以更正前之四一、四○一、九一五元為應納稅額計算之加計利息八、五七八、四
七六元，顯然有錯誤，該課徵利息之處分顯已不能維持。二、查稅捐稽徵機關對有關
復查之申請，應於接到申請書後二個月內復查決定，並作成決定書通知納稅義務人。
且經依復查、訴願或行政訴訟程序終結決定或判決，應補繳稅款者，稅捐稽徵機關應
於復查決定或接到訴願決定書，或行政法院判決書正本後十日內，填發補繳稅款通知
書，通知納稅義務人繳納，並自該項補繳稅款應繳納期間屆滿之次日起，至填發補繳
稅款繳納通知書之日止，按補繳稅額，依原應繳納稅款期間屆滿之日郵政儲日匯業局
之一年期定期存款利率，按日加計利息，一併徵收，稅捐稽徵法第三十五條第四項及
同法第三十八條第三項定有明文。本件行政機關維持原利息計算之處分，無非係以申
經復查結果，以原告等因申請復查，經享有暫繳納稅款之期間利益，基於公允原則，
理應負擔緩繳稅款期間之利息，要不因復查決定期間而生影響；稅捐稽徵法第三十八
條對於行政救濟應加計利息一併徵收或退還之規定，旨在填補雙方因行政程序而延緩
徵收或退還本稅所生之損失，原告等未繳納稅款而依行為時稅捐稽徵法第三十五條規
定申請復查，原處分機關依行為時同法第三十九條第一項規定暫緩移送法院強制執行
其應納稅捐，同法第三十八條乃規定凡經行政救濟確定後，其應退還或應補徵之稅款
均應加計利息，並不因復查決定期間性質而有影響；原處分機關未於二個月期限內作
成復查決定，僅生納稅義務人得逕行提起訴願，非不可計息，納稅義務人對於核定應
納稅額之稅捐本即應於原定繳納期限內完納，不因申請復查而有異；又稅捐稽徵法第
三十五條所定復查決定期間，係訓示規定，與利息之計算無關，且期間屆滿後作成之
復查決定為有效力，仍應依首揭規定加計利息云云，惟查：１、本件利息計算已違反
憲法「租稅法定主義」之原則：前開稅捐稽徵法第三十五條第四項規定，稅捐稽徵機
關應於接到申請書後二個月內復查決定，第三十八條第三項亦規定，稅捐稽徵機關應
於復查決定後十日內，填發補繳稅款通知書，通知納稅義務人繳納，並自該項補繳稅
款應繳納期間屆滿之次日起，至填發補繳稅款繳納通知書之日止，加計利息，對於復
查決定及填發補繳稅款通知書之期間既均有明文規定，則人民負擔緩繳稅款期間之利
息，依法即有最大範圍之限制。本件行政院台八十五訴字第四○五○七號再訴願決定
將被告核定稅額之處分及訴願決定撤銷，並於同年十一月十五日發文，而被告亦於二
個月內（即同年十二月二十八日）完成本件重核之復查決定，則被告依法即應於復查
決定之十日內（即至遲於八十六年一月七日前）填發補繳稅款繳納通知書，且利息計
算亦應算至該補繳通知書填發之日為止，然被告竟將利息計算至八十六年三月三日，
顯已違反前開稅捐稽徵法第三十五條第四項、同法第三十八條第三項關於緩繳稅款加
計利息之最大期限範圍之限制，洵有違法。２、又查前引稅捐稽徵法第三十五條第四
項及同法第三十八條第三項，亦係規定行政機關「應」於一定期間內作為，從而就該
等規定中之期間長短，行政機關並無任何裁量伸縮之餘地。易言之，若行政機關未遵
守該期間限制之規定而作為，即屬違法，行政機關自不得將其自身違反法律規定之期
間限制而造成之遲延，亦加計利息而要求納稅義務人承擔。縱使人民因復查程序而享
有暫免繳納稅款之期間利益，基於公允應負擔相當利息，惟本件既有法律明文規定稅
捐稽徵機關何時應作成復查決定、何時應填發補繳稅款通知書、利息計算至何時為止
，則行政機關加計利息自不得違背上開法律明文規定。本件被告乃至於訴願、再訴願
決定機關竟強辭利息計算不因復查決定期間性質而有影響，將稅捐稽徵法第三十五條
解為訓示規定，並指與利息計算無關，顯係曲解法律明文規定，並無法律規定條文
間解釋之體系性，顯不足採。３、再稅捐稽徵法相關規定中並未明文行政機關遲誤法
定之復查決定期間或補繳稅款通知書之填發期間時，人民應繳納該遲誤期間部分之利
息，則人民依法自無繳納之義務。行政機關違反法定期間在先，又無法律明文規定之
情形下，強課人民繳納利息之義務在後，其違反憲法租稅法定主義之精神，彰彰明甚
。４、綜上所述，本件被告對原告有關復查之申請，於決定後未於十日內填發補繳稅
款通知書，通知原告繳納，且未依法計算利息，而其遲誤乃係因被告之故意或過失所
致，則依鈞院七十九年度判字第一二七四號、八十五年度判字第一五九二號判決意旨
，被告自不得就遲誤之期間對原告等加計利息，原告等就該部分利息亦無繳納之義務
。四、被告使用一年期固定利率，並無法律依據，為不合法：查本件被告所用以計算
利息之利率七‧四，乃屬八十三年度之利率，惟根據財政部所頒布各年度補徵稅款
加計利息之利率：八十四年度為七‧二，八十五年度為六‧七五，既然加計利息
係使用郵政儲金匯業局一年期定期存款利率，則依法應依年度調整加計利息之利率計
算，以符事實，方屬合理。再一年期定存利率，有固定與變動之區別，基於納稅義務
人權益考量，本件採用一年期彈性利率，則應減少利息六八六、五九四元，此乃憲法
所保障人民財產之精神所在。且稅捐稽徵法第三十八條第三項僅規定以一年期定期存
款利率按日計利息，未明文規定係屬固定或彈性利率，被告自應考量何為有利人民之
利率，予以適用，而被告竟逕行採用固定利率計算利息，非但於法無據且不利原告等
，此亦顯已違反憲法租稅法定主義之精神，而有違法。五、退萬步言，縱使本件利息
之計算，如被告等所言，不因復查決定期間而生影響，亦即納稅義務人稅款利息繳納
義務之發生，無庸考量行政之故意過失，何時復查決定，填發補稅通知書，利息即計
算至何時。然如前所述，稅捐稽徵法即有明文規定稅捐稽徵機關「應」於何時為復查
決定，「應」於何時填發補繳稅款通知書並通知納稅義務人繳納，且計算利息至何時
，則被告因其故意過失，怠於執行職務，造成原告等無端增加繳納稅款利息之債務，
原告就此等財產權之損害，自得依國家賠償法第二條第二項後段規定，請求被告予以
賠償。且依法務部七十二年一月二十日法律字第○七二三號函及財政部七十九年六月
十九日台財稅第七九○一二五二七四號函意旨，公法上之債權請求權，得類推適用民
法中有關抵銷之規定，從而原告並得以前開對於被告之損害賠償之數額與前開因被告
遲誤期間而生之利息主張抵銷，並於此為抵銷之意思表示。被告遲誤其間之稅款利息
既經原告主張抵銷，原告就該部分利息亦自無繳納之義務，從而被告之利息計算，顯
然有誤，應予撤銷等語。
被告答辯意旨略謂：按「經依復查、訴願或行政訴訟等程序終結決定或判決，應退還
稅款者，稅捐稽徵機關應於復查決定，或接到訴願決定書，或行政法院判決書正本後
十日內退回，並自納稅義務人繳納該項稅款之日起，至填發收入退還書或國庫支票之
日止，按退稅額，依繳納稅款之日郵政儲金匯業局之一年期定期存款利率，按日加計
利息，一併退還。」稅捐稽徵法第三十八條第二項定有明文。本件再訴願重核案件復
查決定變更遺產總額為一○九、六二○、二四二元，淨額為一○一、五六五、九九四
元，經查台北縣汐止鎮○○段溪洲寮小段九一之一地號土地，係汐止鎮公所根據台北
縣政府五十八年十二月二十四日北府建九字第一四二一九一號函發布實施為道路用地
。基隆市○○區○○段小坑小段三三、一一五地號土地，係六十三年三月八日公告實
施都市計畫，目前使用分區編定為學校預定地，准予追減遺產總額四三、八八三元，
重核復查決定因計算錯誤，以八十七年十一月十九日北區國稅法字第八七○五三八九
五號函，就坐落基隆市○○區○○段小坑小段三三地號土地，更下再予追減遺產總額
二、八○○元，更正遺產總額為一○九、六一七、四四二元，淨額為一○一、五六三
、一九四元，依繳納稅款之日（即八十六年六月二十八日）郵政儲金匯業局一年期定
期存款利率（百分之五‧八五），按日加計利息為一二七元，一併退還一、五八三元
，合先陳明。次按「稅捐稽徵機關對有關復查之申請，應於接到申請書後二個月內復
查決定，並作成決定書通知納稅義務人。前項期間屆滿後，稅捐稽徵機關仍未作成決
定者，納稅義務人得逕行提起訴願。」「經依復查、訴願或行政訴訟程序終結決定或
判決，應補繳稅款者，稅捐稽徵機關應於復查決定或接到訴願決定書，或行政法院判
決書正本後十日內，填發補繳稅款通知書，通知納稅義務人繳納，並自該項補繳稅款
原應繳納期間屆滿之次日起，至填發補繳稅款繳納通知書之日止，按補繳稅額，依原
應繳納稅款期間屆滿之日郵政儲金匯業局之一年期定期存款利率，按日加計利息，一
併徵收。」及「納稅義務人未繳納稅款而申請復查，稅捐稽徵機關於復查決定通知納
稅義務人時，應就復查決定之應納稅額，依本法第三十八條第三項後段規定加計利息
填發繳款書，一併通知納稅義務人繳納。」，分別為稅捐稽徵法第三十五條第四項、
第五項、第三十八條第三項及同法施行細則第十二條所明定。本件原告等以依行政救
濟程序計算，期間最長為五二四日，被告計算加計利息之期間長達一○二二日，超過
所允許之時間甚長，應重新計算，又僅依八十三年間之利率計算為不合理，應依實務
上利息計算按時間與年度調整之金融特性計算，否則亦應依補稅年度八十六年之利率
百分之六計算云云，申經復查結果，以原告等因申請復查，經享有暫免繳納稅款之利
益，基於公允原則，理應負擔緩繳稅款期間之利息，要不因復查決定期間而生影響，
被告於復查決定後，自原繳納期間屆滿之次日八十三年五月十六日起至填發補繳稅額
繳納通知書之日八十六年三月三日止，依郵政儲金匯業局之一年期定期存款利率百分
之七‧四按日加計利息，一併徵收，並無不合，所稱加計利息之期以二個月為限及應
採變動利率計息云云，尚非有據，所舉鈞院八十五年度判字第一五九二號、八十六年
度判字第四二七號判決並未著為判例，尚無拘束力，且各該判決所持之見解，已為八
十六年度判字第二四五三號、八十七年度判字第一四二○號判決所不採。又被告未於
二個月期限內作成復查決定，僅生納稅義務人得逕行提起訴願效果，並非可不計息，
況稅捐稽徵法第三十五條所定復查決定期間，係訓示規定，與利息之計算無關，納稅
義務人對於核定應納稅額之稅捐，本即應於原訂期限內完納，不因申請復查而異，且
期間屆滿後作成之復查決定仍有效力，依首揭規定亦應加計利息。是原告所訴核不足
採，原核定請予維持，敬請駁回原告之訴等語。
    理  由
按「經依復查、訴願或行政訴訟程序終結決定或判決，應補繳稅款者，稅捐稽徵機關
應於復查決定，或接到訴願決定書，或行政法院判決書正本後十日內，填發補繳稅款
繳納通知書，通知納稅義務人繳納；並自該項補繳稅款原應繳納期間屆滿之次日起，
至填發補繳稅款繳納通知書之日止，按補繳稅額，依原應繳納稅款期間屆滿之日郵政
儲金匯業局之一年期定期存款利率，按日加計利息，一併徵收。」為行為時稅捐稽徵
法第三十八條第三項所規定。又「納稅義務人未繳納稅款而申請復查，稅捐稽徵機關
於復查決定通知納稅義務人時，應就復查決定之應納稅額，依本法第三十八條第三項
後段規定加計利息填發繳款書，一併通知納稅義務人繳納。」復為同法施行細則第十
二條所規定。查原告之被繼承人郭添雨於八十年九月二十四日死亡，由原告等與其他
繼承人共同繼承並辦理遺產稅申報，經被告核定遺產總額為新台幣一○九、九三一、
一七五元，淨額為一○一、八七六、九○九元，應納遺產稅額四一、五六三、三九二
元，原告等不服申請復查及訴願結果，均未獲變更，提起再訴願，經行政院再訴願決
定將原決定及原處分均撤銷，由被告另為處分。被告重核結果，准予追減遺產總額三
一○、九一五元，變更遺產總額為一○九、六二○、二四二元，淨額為一○一、五六
五、九九四元，應納遺產稅額四一、四○一、七一六元（嗣於八十七年十一月二十七
日由原處分機關追減遺產總額二、八○○元，並退還本稅一、四五六元、利息一二七
元），並依行為時稅捐稽徵法第三十八條第三項規定，計算自該稅款原應繳納期間屆
滿之次日（八十三年五月十六日）起至填發補繳稅款通知書之日（即八十六年三月三
日）止，按補繳稅額依原應繳納稅款期間屆滿之次日郵政儲金匯業局之一年期定期存
款利率（百分之七‧四），按日加計利息八、五七八、四七六元。原告不服，循序提
起行政訴訟，而主張被告逾期作成復查決定，且利息計算至八十六年三月三日，洵有
違法，此項延誤，純屬被告之故意或過失而不盡其應盡之義務所致，因此延誤期間，
不應加計利息，且又將利率採取八十三年度之利率百分之七‧四，不符實務上利息計
算時間與年度調整之金融特性，否則應按補稅年度即八十六年之利率百分之六計算，
方始合理；再被告因其故意過失，怠於執行職務，造成原告等無端增加繳納稅款利息
之債務，原告等財產權之損害，自得提起國家賠償，同時主張予以抵銷云云。惟查(一)
原告未繳納稅款而依行為時稅捐稽徵法第三十五條規定提起行政救濟，被告復依同法
第三十九條第一項規定，暫免移送法院執行其應納稅捐，即因原告申請復查而得享有
暫免繳納稅款之利益，基於公允原則，首揭同法第三十八條乃規定凡經行政救濟後，
其應退或應補之稅款均應加計利息，是被告就被繼承人郭添雨遺產稅案之復查，雖遲
誤未於二個月為復查決定，並作成決定書通知納稅義務人，惟原告並未依同法第三十
五條第五項規定逕提訴願，自難謂對其有何不利益；又被告未於二個月內作成復查決
定，僅生納稅義務人得逕行提起訴願之效果而已，並非不可計息。況依行為時稅捐稽
徵法第三十九條第一項規定申請復查者暫緩移送法院強制執行，原告既因申請復查享
有暫免繳納稅款之利益，基於公允原則，自應於行政救濟程序中加計利息，而稅捐稽
徵法第三十五條所定復查決定期間，係訓示規定，與利息之計算無關，納稅義務人對
於核定應納稅額之稅捐，本即應於原訂期限內完納，不因申請復查而異，且期間屆滿
後作成之復查決定仍有效力，依首揭規定亦應加計利息。至本院七十九年度判字第一
二七四號與八十五年度判字第一五九五號判決，僅係就個案為之，尚非判例，自無拘
束本件審理之效力。(二)應補繳稅款者，按補繳稅額，依原應繳納稅款期間屆滿之日郵
政儲金匯業局之一年期定期存款利率，按日加計利息，一併徵收之，為行為時稅捐稽
徵法第三十八條第三項所規定。本件原應繳納期間屆滿之次日即為八十三年五月十六
日，依當時郵政定期儲金一年期利率為百分之七‧四（調整日期八十三年四月十五日
），有原告所提郵政儲金匯業局函附件附於再訴願可參，是被告按補繳稅額依原應
繳納稅款期間屆滿之次日郵政儲金匯業局之一年期定期存款利率百分之七‧四，按日
加計利息，核無不合。(三)按債務之抵銷，以雙方當事人互負債務為必須具備之要件，
若一方並未對他方負有債務，則根本上即無抵銷之可言可資參照。稅捐稽徵法第三十
五條所定復查決定期間，既係訓示規定，與利息之計算無關，納稅義務人對於核定應
納稅額之稅捐，本即應於原訂期限內完納，不因申請復查而異，且期間屆滿後作成之
復查決定仍有效力，依規定亦應加計利息，是被告本件所為利息之加計，依法有據，
即非屬國家賠償法所規定據以求償之範圍，雙方並未互負債務，原告主張抵銷，依法
即有未合。綜上所述，本件原處分就原告應納之遺產稅額，加計行政救濟利息，於法
並無違誤，一再訴願決定，遞予維持，俱無不合。原告起訴意旨，難謂有理由，應予
駁回。
據上論結，本件原告之訴為無理由，爰依行政訴訟法施行法第二條、行政訴訟法第九
十八條第三項前段，判決如主文。
中    華    民    國     八十九      年      八      月        三       日
              最 高 行 政 法 院 第 五 庭
                                審 判 長 法  官      廖  政  雄
                                         法  官      黃  璽  君
                                         法  官      趙  永  康
                                         法  官      林  清  祥
                                         法  官      姜  仁  脩
右  正  本  證  明  與  原  本  無  異
                                         法院書記官  張  惠  美
中    華    民    國     八十九      年      八      月        五       日


司法院資訊處製作；財團法人民間司法改革基金會備份。
